臺灣臺中地方法院民事判決
110年度沙簡字第678號
原      告  楊肇樑  


訴訟代理人  陳盈光律師
複 代理 人  賴昱睿律師
            柯忠佑律師
被      告  楊張美惠（即楊錫卿之承受訴訟人）

            楊雅棻（即楊錫卿之承受訴訟人）


            楊景翔（即楊錫卿之承受訴訟人）

兼 上三 人
訴訟代理人  楊錫欣    住○○市○○區○○路0000號        上列當
事人間請求拆屋還地等事件，本院於民國111年10月5日言詞辯論
終結，判決如下：
    主      文
被告應將坐落臺中市○○區○○段00000地號土地上如附圖所示編號A
部分面積16.11平方公尺之建物拆除，並將上開土地返還予原告
。
訴訟費用由被告負擔。
本判決於原告以新臺幣20萬8,000元為被告供擔保後，得假執行
。
    事實及理由
壹、程序方面：
一、按當事人死亡者，訴訟程序在有繼承人、遺產管理人或其他
    依法令應續行訴訟之人承受其訴訟以前當然停止。又第168
    條至第172條及前條所定之承受訴訟人，於得為承受者，應
    即為承受之聲明。聲明承受訴訟，應提出書狀於受訴法院，
    由法院送達於他造，民事訴訟法第168條、第175條第1項及
    第176條分別定有明文。查本件訴訟繫屬後，被告楊錫卿於
    民國111年5月31日死亡，其繼承人為楊張美惠、楊雅棻、楊
    景翔，並經原告於111年7月15日具狀聲明承受訴訟，有民事
    補正暨聲明承受訴訟狀、戶籍謄本、繼承系統表在卷可稽（
    見本院卷第139至147頁），依前開說明，應予准許。
二、按不變更訴訟標的，而補充或更正事實上或法律上之陳述者
    ，非為訴之變更或追加，民事訴訟法第256條定有明文。查
    原告起訴時，原聲明請求被告應將坐落臺中市○○區○○段0000
    0地號土地之建物拆除，並返還占用之土地，嗣經本院會同
    兩造及地政人員實際測量後，更正如下述原告訴之聲明所示
    （見本院卷第127頁），並未變更訴訟標的，僅更正事實上
    之陳述，揆諸上開規定，亦應准許。
貳、實體方面：
一、原告主張：坐落臺中市○○區○○段00000地號土地（下稱系爭
    土地）為原告所有，被告所有之門牌號碼臺中市○○區○○路00
    號（下稱系爭房屋）之部分建物無權占用系爭土地，面積如
    附圖所示為16.11平方公尺，爰依民法第767條第1項規定，
    請求被告將系爭土地上之建物拆除，並返還占用土地等語。
    並聲明：㈠被告應將坐落系爭土地上，如附圖所示編號A建物
    （面積16.11平方公尺）拆除，並將上開土地返還予原告。㈡
    願供擔保，請准予假執行。
二、被告則以：系爭房屋為被告楊錫欣母親居住，由楊錫卿與被
    告楊錫欣2人共有，且由其2人之父執輩興建，興建系爭房屋
    係因父執輩三兄弟要分家，所以將老房子改建後抽籤，原告
    哥哥楊肇棟知悉有越界建築情事，而未表示意見，當時原告
    人在美國，本件應係分家產時未處理好所致等語，資為抗辯
    。並聲明：原告之訴駁回。
三、得心證之理由：
  ㈠查系爭土地為原告所有，業據其提出系爭土地登記第一類謄
    本為證（見本院卷第21頁），而系爭房屋經本院會同兩造及
    臺中市清水地政事務所複丈測量後，確有占用系爭土地如附
    圖所示編號A部分面積16.11平方公尺，有本院勘驗筆錄、現
    場照片，及臺中市清水地政事務所檢送如附圖所示之土地複
    丈成果圖可參（見本院卷第93至107頁），且為兩造所不爭
    執，堪信為真實。
  ㈡原告主張被告所有之系爭房屋占用系爭土地如附圖所示編號A
    部分，依民法第767條第1項規定，請求被告將系爭土地上之
    建物拆除，並返還占用土地等語。被告則以當初興建系爭房
    屋時，原告哥哥楊肇棟知悉有越界建築情事，而未表示意見
    ，當時原告人在美國，本件應係分家產時未處理好所致，認
    有民法第796條規定之適用等語。按當事人主張有利於己之
    事實，就其事實有舉證之責任，民事訴訟法第277條前段定
    有明文；是按土地所有人建築房屋逾越疆界者，鄰地所有人
    如知其越界而不即提出異議，不得請求移去或變更其建築物
    ，固為民法第796條前段之所明定。惟主張鄰地所有人知其
    越界而不即提出異議者，應就此項事實負舉證之責任（最高
    法院45年度台上字第931號判決要旨參照）。
　㈢查系爭房屋有無占用系爭土地，非經實際測量，顯無以確認
    ，尚不能僅以系爭房屋已存在多時即得逕認原告已明知建築
    房屋逾越地界之事實存在。又證人楊李素珠於本院具結證稱
    ：系爭房屋現在是被告楊錫欣的媽媽在住，我大概62、63年
    結婚，系爭房屋在我結婚後很久才興建，興建過程我沒有參
    與，蓋的時候不知道系爭房屋有占到原告系爭土地，我先生
    過世前有向我說，不知道為什麼那邊蓋的房子，土地怎麼會
    有原告的名字，以後不知道怎麼處理，我先生已經過世24年
    ，我是陸續聽我先生說分家的情形，因為我平常去銀行上班
    ，沒有跟其他人接觸，系爭房屋興建時被告沒有介入，蓋好
    多年後才分家，興建期間原告應該不在國內等語（見本院卷
    第185至187頁），被告亦稱系爭房屋興建當時原告在美國（
    見本院卷第73頁），則由上開證人之證述，尚難認原告有知
    悉系爭房屋越界建築而不即提出異議之情形，被告復未能舉
    證證明上情，本件難謂有民法第796條之適用。被告雖辯稱
    系爭房屋越界可能係因分家產時代書沒有處理好所致云云，
    然亦未就此舉證以實其說，自無可採。
　㈣又按土地所有人建築房屋逾越地界，鄰地所有人請求移去或
    變更時，法院得斟酌公共利益及當事人利益，免為全部或一
    部之移去或變更。但土地所有人故意逾越地界者，不適用之
    。前條第1項但書（土地所有人對於鄰地因此所受之損害應
    支付償金）及第2項（鄰地所有人得請求土地所有人價購越
    界部分之土地及因此形成之畸零地）規定準用之，此觀98年
    1月23日增訂之民法第796條之1規定自明。揆其立法意旨，
    在於：對不符合第796條規定，鄰地所有人得請求移去或變
    更逾越地界之房屋，有時對社會經濟及當事人之利益造成重
    大損害，乃賦予法院裁量權，斟酌社會整體經濟利益及雙方
    當事人之利益，免為全部或一部之移去或變更。然此乃基於
    相鄰關係而受限制，係所有權內容所受之法律上限制，並非
    受限制者之相對人因而取得獨立的限制物權，是土地所有人
    免除移去越界房屋返還土地，要係法院衡酌公共利益及土地
    、鄰地所有人利益之結果，始要求鄰地所有人容忍不予拆除
    請求返還越界之土地，尚非謂土地所有人就越界之土地取得
    占用之正當權源（最高法院107年度台上字第1801號判決意
    旨參照）。是民法第796條之1規定，僅係供法院審酌得否免
    予拆除越界建築之依據，而非賦予被告因此取得占用之正當
    權源。
　㈤再自兩造因本件越界建築對各自之利害以觀，系爭建物占用
    系爭土地達16.11平方公尺，相較於一般越界建築在不知情
    下，多半僅會占用鄰地些微土地而言，占用情況已有不同；
    而系爭土地乃位處臺中市清水區清水街上，依系爭土地110
    年1月公告土地現值為每平方公尺3萬8,732元（見本院卷第2
    1頁），被告所占用系爭土地之公告土地現值即達62萬3,973
    元；反觀被告之系爭房屋係於82年1月起課房屋稅，其111年
    度房屋課稅現值為57萬5,300元，客觀上難謂系爭房屋價值
    逾所占用原告土地之價值，自難認被告有何依民法第796條
    之1規定免於拆除系爭房屋占用系爭土地部分之正當依據。
四、綜上所述，原告依民法第767條第1項規定，請求被告將坐落
    系爭土地上如附圖所示編號A建物（面積16.11平方公尺）拆
    除，並將占用土地返還予原告，為有理由，應予准許。
五、原告陳明願供擔保，聲請宣告假執行，經核於法並無不合，
    爰酌定相當之擔保金額宣告之。
六、本件事證已臻明確，兩造其餘攻擊防禦方法及證據，核與判
    決之結果不生影響，爰不一一論述，併此敘明。
七、訴訟費用負擔之依據：民事訴訟法第78條。　　
中　　華　　民　　國　　111 　年　　10　　月　　26　　日
                  沙鹿簡易庭    法  官  廖欣儀
以上為正本係照原本作成。
如不服本判決，應於送達後20日內，向本院提出上訴狀並表明上
訴理由，如於本判決宣示後送達前提起上訴者，應於判決送達後
20日內補提上訴理由書（須附繕本）。如委任律師提起上訴者，
應一併繳納上訴審裁判費。
中　　華　　民　　國　　111 　年　　10　　月　　26　　日
                                書記官   柳寶倫